ACORDAO-COMPLETO-2428210

ACÓRDÃO 11277/2020 ATA 35/2020 - PRIMEIRA CÂMARA

VISTOS, relatados e discutidos estes autos da Tomada de Contas Especial instaurada pelo então Ministério do Desenvolvimento Social e Agrário - MDS em desfavor do Sr. Alexandre Dantas de Medeiros e que teve por fundamento a impugnação parcial de despesas realizadas com recursos do Convênio 163/2007, cujo objeto consistia em apoiar a implantação de hortas comunitárias no Município de Carnaúba dos Dantas.  
        ACORDAM os Ministros do Tribunal de Contas da União, reunidos em Sessão da 1ª Câmara, ante as razões expostas pelo Relator, em: 
        9.1. excluir o Município de Carnaúba dos Dantas/RN da presente relação processual;
        9.2. com fundamento nos arts. 1º, inciso I, 16, inciso III, alínea c, 19, caput, e 23, inciso III, da Lei 8.443/1992, julgar irregulares as contas de Alexandre Dantas de Medeiros e do Núcleo de Desenvolvimento Social - NDS, condenando-os, na forma adiante especificada, ao pagamento das quantias originais abaixo discriminadas, com a fixação do prazo de quinze dias, a contar da notificação, para comprovarem, perante o Tribunal (art. 214, inciso III, alínea a, do Regimento Interno/TCU) , o recolhimento da dívida aos cofres do Tesouro Nacional, atualizada monetariamente e acrescida dos juros de mora, calculados a partir das datas indicadas até a do efetivo recolhimento, na forma prevista na legislação em vigor, abatendo-se, na oportunidade, os valores eventualmente recolhidos, na forma do Enunciado 128 da Súmula de Jurisprudência do TCU: 
        9.2.1. Alexandre Dantas de Medeiros, de forma individual:
	DATA
	VALOR (R$) 
	Tipo (D/C) 

	23/6/2008
	87.000,00
	Débito

	6/10/2011
	53,40
	Crédito

	9/12/2014
	7.734,28
	Crédito

        9.2.2. Alexandre Dantas de Medeiros em solidariedade com o Núcleo de Desenvolvimento Social:
	DATA
	VALOR (R$) 
	Tipo (D/C) 

	18/12/2008
	R$ 17.400,00
	Débito

        9.3. aplicar a Alexandre Dantas de Medeiros e ao Núcleo de Desenvolvimento Social, de forma individual, a multa prevista nos arts. 19, caput, e 57 da Lei 8.443/1992, nos valores de R$ 25.000,00 (vinte e cinco mil reais) e R$ 5.000,00 (cinco mil reais) , respectivamente, fixando-lhes o prazo de 15 (quinze) dias, a contar das notificações, para que comprovem, perante este Tribunal (art. 214, inciso III, alínea a, do Regimento Interno/TCU) , o recolhimento das referidas importâncias aos cofres do Tesouro Nacional, atualizadas monetariamente desde a data do presente Acórdão até a do efetivo recolhimento, se forem pagas após o vencimento, na forma da legislação em vigor;
        9.4. autorizar, caso requerido, nos termos do art. 26 da Lei 8.443/1992, c/c o art. 217 do Regimento Interno/TCU, o parcelamento das dívidas em até 36 (trinta e seis) parcelas mensais e sucessivas, sobre as quais incidirão os correspondentes acréscimos legais (débito: atualização monetária e juros de mora, multa: atualização monetária) , esclarecendo aos responsáveis que a falta de pagamento de qualquer parcela importará no vencimento antecipado do saldo devedor, sem prejuízo das demais medidas legais;
        9.5. autorizar, desde logo, com base no art. 28, inciso II, da Lei 8.443/1992, a cobrança judicial das dívidas, caso não atendidas as notificações;  
        9.6. encaminhar cópia deste Acórdão à Procuradoria da República no Estado do Rio Grande do Norte, com fulcro no § 7° do art. 209 do Regimento Interno/TCU, para a adoção das medidas que entender cabíveis, bem como ao Ministério da Cidadania, para ciência.

Tomada de Contas Especial instaurada pelo então Ministério do Desenvolvimento Social e Agrário em função da impugnação parcial de despesas realizadas com recursos do Convênio 163/2007, cujo objeto apoiar a implantação de hortas comunitárias no Município de Carnaúba dos Dantas.

Primeira Câmara

Município de Carnaúba dos Dantas/RN.

3. Responsáveis: Alexandre Dantas de Medeiros (XXX.842.364-XX), Município de Carnaúba dos Dantas/RN (08.088.254/0001-15) e Núcleo de Desenvolvimento Social - NDS (04.656.212/0001-82).

13.1. Ministros presentes: Walton Alencar Rodrigues (Presidente) e Bruno Dantas.
13.2. Ministros-Substitutos convocados: Marcos Bemquerer Costa (Relator) e André Luís de Carvalho.
13.3. Ministro-Substituto presente: Augusto Sherman Cavalcanti.

ACORDAO-COMPLETO-2489861

Acórdão 10222/2021 - Primeira Câmara

ACORDAO-COMPLETO-2528711

Acórdão de Relação 1203/2022 - Primeira Câmara

Acórdão de Relação

MARCOS BEMQUERER

Trata-se da Tomada de Contas Especial instaurada pelo então Ministério do Desenvolvimento Social e Agrário - MDS em desfavor do Sr. Alexandre Dantas de Medeiros, Prefeito de Carnaúba dos Dantas/RN nas gestões 2005/2008 e 2009/2012, em razão da impugnação parcial de despesas realizadas com recursos do Convênio 163/2007 (Siafi 598596) .
2.	Referida avença foi celebrada entre aquela municipalidade e o MDS e teve por objeto "apoiar a implantação de hortas comunitárias no Município (...) , visando à geração de renda, a segurança alimentar e nutricional das famílias, prioritariamente integrantes do Programa Bolsa Família, que se encontram em situação de vulnerabilidade social, a fim de contribuir para a erradicação da fome e da miséria no Município" (peça 1, pp. 31/40) . Sua vigência foi estipulada para o período de 21/12/2007 a 30/6/2009. 
3.	Transcrevo a seguir, com os devidos ajustes de forma, a instrução da Secretaria de Controle Externo de Tomada de Contas Especial - Secex/TCE por meio da qual o presente feito foi analisado (peça 62) :
"HISTÓRICO
2. Para a execução do objeto do Termo de Convênio 163/2007, Siafi 598596, foram previstos recursos no montante de R$ 123.600,00, sendo R$ 120.000,00 à conta do concedente e R$ 3.600,00 à conta da convenente, com vigência prevista, conforme cláusula terceira (peça 1, p. 33) , para o período de 21/12/2007, data da publicação do extrato do convênio no DOU (peça 1, p. 41) a 31/12/2008, fixando-se o prazo para a apresentação da prestação de contas em até 60 dias a partir da data final, a qual foi alterada pelo Termo Aditivo 1 (peça 1, p. 73-74) , que prorrogou o prazo de vigência até 30/6/2009. Os recursos federais foram repassados em parcela única, mediante a Ordem Bancária 20070B900472, emitida em 21/12/2007, no valor de R$ 120.000,00 (peça 1, p. 43) .
3. Houve duas fiscalizações in loco do objeto, realizadas pela área técnica do concedente, sendo a primeira em 12/8/2008 (peça 1, p. 46-50) e a segunda em 19/6/2011 (peça 1, p. 78-93) , estando previstos também encaminhamentos, em periodicidade trimestral, de relatórios de execução físico-financeira (cláusula segunda, item 2.2.9, peça 1, p. 33) , a exemplo dos elementos juntados na peça 1, p. 66, 67 e 68.
4. A apresentação da prestação de contas deu-se tempestivamente em 24/8/2009 (peça 1, p. 77) e o relatório da segunda visita in loco destinada a verificar o cumprimento do objeto foi elaborado em 27/7/2011 (peça 1, p. 78-93) , portanto, após haver transcorrido lapso temporal considerável em relação ao término da vigência.
5. Consecutivamente, foi expedido o Ofício 216/2011-SESAN/MDS, de 9/8/2011 (pag. 94-100) , solicitando justificativas e providências em relação aos apontamentos do aludido relatório de visita in loco, o qual foi atendido pelo Ofício 140/11-GP, de 7/11/2011, acompanhado de documentos anexos (peça 1, p. 101-105) , incluindo-se a comprovação de devolução do valor de R$ 53,40, em 6/10/2011 (peça 1, p. 102) .
6. Tendo a Prefeitura encaminhado a documentação complementar, procedeu-se à análise final da prestação de contas, conforme Parecer Técnico 13/2012, de 13/3/2012 (peça 1, p. 106-118) , cuja manifestação, de índole técnica, foi no sentido de aprovação parcial, em percentual de 13%, da execução das metas físicas previstas. Com isso, foi recomendado pela Nota Técnica 056/2013, de 17/4/2013 (peça 1, p. 119-120) , a notificação da convenente a fim de requerer a devolução da quantia impugnada.
7. Expediu-se, então, o Ofício 707/2013 (peça 1, p. 121-122) e, em atendimento, a Prefeitura Municipal de Carnaúba dos Dantas/RN, pelo Prefeito sucessor, apresentou os esclarecimentos contidos no expediente datado de 31/7/2013 (peça 1, p. 128-133) , os quais foram analisados pelo Despacho 15/2013, de 17/9/2013 (peça 1, p. 134-136) , corroborando-se o entendimento expendido no mencionado Parecer Técnico 13/2012 (peça 1, p. 106-118) , em face da caracterização de inexecução parcial e da ausência de aporte da contrapartida que cabia à convenente.
8. Nova notificação foi expedida à Prefeitura, conforme Ofício 1617/2013 (peça 1, p. 140-141) , atendida pelo Ofício 213/2013-GAB (peça 1, p. 143-144) , no qual o Prefeito sucessor, informando da impossibilidade de apresentação de documentos complementares à prestação de contas, solicita a responsabilização do gestor antecessor, responsável pela aplicação dos recursos.
9. Mediante a Nota Técnica Complementar 002/2014, de 23/1/2014 (peça 1, p. 145-147) , foi proposta, então, a notificação do responsável a fim de requerer a devolução dos valores indicados, o que foi efetivado pelo Ofício 65/2014, de 28/1/2014 (peça 1, p. 148-149) .
10. Em resposta, o Sr. Alexandre Dantas de Medeiros encaminhou suas alegações pelo expediente datado de 17/3/2014 (peça 1, p. 151-156) , as quais foram analisadas pelo Despacho 03/2014 e pela Informação 013/2014 (peça 1, p. 157-166) .
11. Conforme o Parecer do Ordenador de Despesas 013/2014 (peça 1, p. 167-168) , indicou-se os valores considerados aprovados e os que foram objeto de reprovação, expedindo-se notificação à Prefeitura, em 3/10/2014 (peça 1, p. 169-170) , a qual, em atendimento, comprovou o recolhimento solicitado do valor correspondente à contrapartida (peça 1, p. 172-173) .
12. Assim, com base na Informação 020/2015, no Parecer do Ordenador de Despesas 020/2015 e no Despacho 071/2015 (peça 1, p. 174-182) , decidiu-se pela instauração da Tomada de Contas Especial, tendo sido o responsável notificado desta providência, conforme o Ofício 357/2015, de 30/4/2015 (peça 1, p. 183) .
13. Ato seguido, por meio do Despacho de 17/8/2015, foram requeridas providências internas de ajuste do valor do débito imputado, emitindo-se, assim, o Parecer Financeiro Complementar 003/2016 e o Parecer do Ordenador de Despesas 003/2016 (peça 1, p. 3-7) .
14. No Relatório de Tomada de Contas Especial 134/2016 (peça 1, p. 195-204) , [no qual] os fatos estão circunstanciados, a responsabilidade pelo dano causado ao erário, no montante de R$ 100.265,72, foi atribuída ao Sr. Alexandre Dantas de Medeiros (...) em razão da impugnação parcial de despesas do Convênio 163/2007, Siafi 598596, já abatido valor de R$ 53,40, restituído em 6/10/2011 (peça 1, p. 102) , e o valor de R$ 7.734,28, restituído em 9/12/2014 (peça 1, p. 173) .
15. O Relatório de Auditoria 1098/2016, da Controladoria Geral da União (peça 1, p. 216-219) , [corroborou] as mesmas conclusões. Após serem emitidos o Certificado de Auditoria e o Parecer do Dirigente de Controle Interno (peça 1, p. 220-221) , bem como o Pronunciamento Ministerial (peça 1, p. 226) , o processo foi remetido a este Tribunal.
16. Na instrução inicial (peça 4) , analisando-se os documentos contidos nos autos, concluiu-se pela necessidade de realização das seguintes diligências saneadoras:
- ao Banco do Brasil, para solicitar cópia dos extratos bancários da conta corrente utilizada para movimentação dos recursos do Convênio 163/2007, Siafi 598596, e demais documentos de saques e transferências, com demonstração dos rendimentos auferidos com as aplicações financeiras realizadas no período;
- ao Ministério do Desenvolvimento Social, por sua Secretaria-Executiva, a fim de solicitar cópias de documentos encaminhados pelo município convenente e pelos Srs. Alexandre Dantas de Medeiros e Sérgio Eduardo Medeiros de Oliveira, Prefeito sucessor, a título de prestação de contas e documentos complementares referentes ao Convênio 163/2007, Siafi 598596.
17. Em cumprimento ao pronunciamento da Secex-TCE (peça 6) , foram realizadas as diligências propostas na instrução inicial, por meio dos Ofícios 0040/2018-TCU/Secex-TCE, de 17/5/2018 (peça 8) e Ofício 0100/2018-TCU/Secex-TCE, de 24/5/2018 (peça 9) , reiterado este último pelo Ofício 1425/2018-TCU/Secex-TCE, de 4/9/2018 (peça 24) , tendo a Sra. Secretária Nacional de Segurança Alimentar e Nutricional-Substituta, em resposta à diligência promovida por esta Secretaria, encaminhado, por meio do Ofício 112/2018/MDS/SESAN - ASSESSORIA II (peça 12) , os documentos solicitados, juntados nas peças 13 a 23.
17.1. A despeito da reiteração mencionada do Ofício 0100/2018-TCU/Secex-TCE, não houve atendimento à diligência pelo Banco do Brasil.
18. Na instrução de peça 26, analisando-se os autos, concluiu-se peça necessidade de citação dos responsáveis, nos termos adiante:	
'29.1.1. Ocorrência: impugnação parcial de despesas do Convênio 163/2007 (Siafi 598596) , celebrado com o então Ministério do Desenvolvimento Social e Agrário, tendo por objeto apoiar a implantação de hortas comunitárias no Município de Carnaúba dos Dantas/RN, decorrente de inexecução parcial, caracterizada pela:
29.1.1.1. inexecução de 87% da meta 1 (implantação de horta comunitária) , em vista do quantitativo apurado de pessoas efetivamente beneficiadas, definido em 13% de execução física alcançada, mediante a divisão proporcional dos 200 beneficiários previstos no Plano de Trabalho pelos 26 que foram beneficiados de fato
a) Responsáveis solidários: Sr. Alexandre Dantas de Medeiros, Prefeito Municipal de Carnaúba dos Dantas/RN (Gestão 2005/2008 e 2009/2012, e 	Município de Carnaúba dos Dantas/RN, CNPJ 08.088.254/0001-15:
	Débitos
	Valor (R$) 
	Data

	87.000,00
	23/06/2008

Créditos
	Valor (R$) 
	Data

	53,40
	06/10/2011

	7.734,28
	09/12/2014

Valor atualizado do débito em 2/5/2019: R$ 150.300,71
b) Condutas: 
b.1) do Sr. Alexandre Dantas de Medeiros, Prefeito Municipal de Carnaúba dos Dantas/RN (Gestão 2005/2008 e 2009/2012) :
b.1.1) Deixar de concluir a execução física do objeto, restando pendentes de execução 87% da meta 1 (implantação de horta comunitária) , em vista do quantitativo apurado de pessoas efetivamente beneficiadas, definido em 13% de execução física alcançada, mediante a divisão proporcional dos 200 beneficiários previstos no Plano de Trabalho pelos 26 que teriam sido beneficiados de fato; 
b.1.2) Nexo de causalidade: ao não concluir a execução física do objeto, deixando pendentes de execução 87% da meta 1, o responsável impediu a verificação da regular execução das despesas efetuadas com os recursos recebidos por meio do Convênio 163/2007 (Siafi 598596) ;
b.2) do Município de Carnaúba dos Dantas/RN, CNPJ 08.088.254/0001-15:
b.2.1) beneficiar-se com a aplicação irregular dos recursos do Convênio 163/2007 (Siafi 598596) , destinados à implantação de horta comunitária (meta 1) , decorrente da:
b.2.1.1) inexecução parcial da referida meta 1 correspondente a 87% do valor transferido para esta finalidade, ou seja, R$ 87.000,00 (87% de R$ 100.000,00) , em vista do quantitativo apurado de pessoas efetivamente beneficiadas, definido em 13% de execução física alcançada, mediante a divisão proporcional dos 200 beneficiários previstos no Plano de Trabalho pelos 26 que teriam sido beneficiados de fato;
b.2.1.2) manutenção em galpão e almoxarifado da Prefeitura de parte dos insumos, ferramentas e material de consumo adquiridos, os quais deixaram de ser distribuídos aos beneficiários, conforme registrado no relatório da segunda visita in loco, realizada pelo Concedente em 19/6/2011 (peça 1, p. 78-93) , e na Declaração emitida pelo Prefeito Municipal, em 17/3/2014 (peça 20, p. 328) ;
b.2.2) Nexo de causalidade: ao beneficiar-se com a aplicação irregular dos recursos, quando deixaram de ser distribuídos aos beneficiários parte dos insumos, ferramentas e material de consumo adquiridos, o Município impediu a verificação da regular execução das despesas efetuadas com os recursos recebidos por meio do Convênio 163/2007 (Siafi 598596) ;
29.1.1.2. execução de 87% da meta 2 (capacitação) , em vista da capacitação de apenas uma turma, restando definido o percentual de execução em 13%, correspondente a pouco mais de uma turma efetivamente demonstrada (1,3) em relação às dez turmas de 20 alunos previstas;
a) Responsáveis solidários: Sr. Alexandre Dantas de Medeiros, Prefeito Municipal de Carnaúba dos Dantas/RN (Gestão 2005/2008 e 2009/2012) , e Núcleo de Desenvolvimento Social-NDS, CNPJ 04.656.212/000182:
Débitos
	Valor (R$) 
	Data

	17.400,00
	18/12/2008

Valor atualizado do débito em 2/5/2019: R$ 31.238,22
b) Condutas: 
b.1) do Sr. Alexandre Dantas de Medeiros, Prefeito Municipal de Carnaúba dos Dantas/RN (Gestão 2005/2008 e 2009/2012) :
b.1.1) Deixar de concluir a execução física do objeto, restando pendentes de execução 87% da meta 2 (capacitação) , em vista da capacitação de apenas uma turma, restando definido o percentual de execução em 13%, correspondente a pouco mais de uma turma efetivamente demonstrada (1,3) em relação às dez turmas de 20 alunos previstas; 
b.1.2) Nexo de causalidade: Ao não concluir a execução física do objeto, deixando pendentes de execução 87% da meta 2, o responsável impediu a verificação da regular execução das despesas efetuadas com os recursos recebidos por meio do Convênio 163/2007 (Siafi 598596) ;
b.2) do Núcleo de Desenvolvimento Social-NDS, CNPJ 04.656.212/000182:
b.2.1) receber indevidamente o pagamento integral correspondente à carga horária de 400 horas/aula, a serem ministradas com os recursos federais repassados para 10 turmas de 20 alunos, ao custo de hora/aula fixado no Plano de Trabalho (peça 1, p. 18) , unitário de R$ 50,00 e total de R$ 20.000,00, em decorrência da:
b.2.1.1) emissão da Nota Fiscal 000139, de 15/12/2008, com descrição genérica dos serviços de capacitação realizados, omitindo-se sobre a quantidade de horas/aulas executadas em referência ao valor unitário da hora/aula;
b.2.1.2) realização de capacitação de apenas uma turma, definindo-se o percentual de execução em 13%, correspondente a pouco mais de uma turma efetivamente demonstrada (1,3) em relação às dez turmas de 20 alunos previstas;
b.2.2) Nexo de causalidade: Ao receber indevidamente o pagamento integral correspondente à carga horária de 400 horas/aula, realização de capacitação de apenas uma turma, a entidade impediu a verificação da regular execução das despesas efetuadas com os recursos recebidos por meio do Convênio 163/2007 (Siafi 598596) ;
c) Dispositivos violados: Constituição Federal art. 37, caput, c/c art. 70, parágrafo único; art. 38, inciso II, alínea 'a' e 'b', da IN/STN 01/1997; art. 2º da Decisão Normativa TCU 57/2004; Cláusula Segunda, itens 2.2.1, 2.2.2 e 2.2.14, do Termo de Convênio 163/2007 (Siafi 598596) ;
d) Evidências: Plano de Trabalho (peça 1, p. 9-21) ; Termo de Convênio 163/2007, Siafi 598596 (peça 1, p. 31-40) ; Relatórios de fiscalizações in loco, de 12/8/2008 (peça 1, p. 46-50) e de 19/6/2011 (peça 1, p. 78-93) ; Parecer Técnico 13/2012 (peça 1, p. 106-118) ; Relatório de Tomada de Contas Especial 134/2016 (peça 1, p. 195-204) ; Nota Fiscal 008647, de 21/6/2008 (peça 16, p. 44-50) ; Termos de Responsabilidade (Peça 20, p. 64-112) ; Declaração do Prefeito Municipal (peça 20, p. 328) ; Nota Fiscal 000139, de 15/12/2008 (peça 16, p. 54) ; Listas de Presenças (peça 19, p. 36-58, e peça 20, p. 4-62) .'
19. Em cumprimento ao pronunciamento de peça 28, foi realizada a citação dos responsáveis, nos moldes seguintes:
a) Município de Carnaúba dos Dantas - RN
	Comunicação: Ofício 2794/2019-TCU/Secex-TCE (peça 32) 
 Data da Expedição: 22/5/2019
Data da Ciência: 4/6/2019 (peça 36) 
Observação: Ofício enviado para o endereço do responsável, conforme pesquisa de endereço no sistema da Receita Federal (peça 31) 
	
	b) Núcleo de Desenvolvimento Social - NDS
	
	Comunicação: Ofício 2793/2019-TCU/Secex-TCE (peça 33) 
Data da Expedição: 22/5/2019
Data da Ciência:  3/6/2019 (peça 35) 
Observação: Ofício enviado para o endereço do responsável, conforme pesquisa de endereço no sistema da Receita Federal (peça 30) 
	
	c) Alexandre Dantas de Medeiros
	
	Comunicação: Ofício 2792/2019-TCU/Secex-TCE (peça 34) 
Data da Expedição: 22/5/2019
Data da Ciência: 4/6/2019 (Mudou-se) (peça 37) 
Observação: Ofício enviado para o endereço do responsável, conforme pesquisa de endereço no sistema da Receita Federal (peça 29) 
	
Conforme Despacho de Conclusão das Comunicações Processuais (peça 61) , as providências inerentes às comunicações processuais foram concluídas. 
O Sr. Alexandre Dantas de Medeiros, após solicitação de cópia integral do processo (peça 39) , a qual foi concedida (peça 40) , bem como de prorrogação de prazo (peça 48) , o qual foi concedido (peças 52, 53, 56, 58, 59) , apresentou alegações de defesa, encontradas à peça 54, acompanhada da documentação subsidiária vista à peça 55.
O Núcleo de Desenvolvimento Social apresentou alegações de defesa (peça 43) e documentação subsidiária (peças 42, 44 e 45) , e o município de Carnaúba dos Dantas-RN, após solicitação de prorrogação (peças 49 e 50) , a qual foi concedida (peças 51, 57) , apresentou alegações de defesa, vistas à peça 60.
EXAME TÉCNICO
Passa-se à análise de cada argumento apresentados pelos responsáveis, seguido da respectiva análise.
Alegações de defesa apresentadas pelo Sr. Alexandre Dantas de Medeiros (peças 54-55) , por intermédio de sua procuradora (peças 39, 40)  
Deve-se registrar, preliminarmente, que a defesa apresentou recurso de reconsideração, contudo, em homenagem ao princípio do contraditório e da ampla defesa, insculpido no art. 5º, inciso LV, da CF/1988, será recebido como alegações de defesa, tendo em vista o processo ainda se encontra na fase instrutória, não tendo sido prolatada deliberação de mérito sobre esta tomada de contas especial, portanto, incabível o recurso, consoante o art. 32 da Lei 8.443/1992.
Argumento 1: regular utilização dos recursos e atingimento do objeto pactuado
25.1	Descrição: a defesa garante que os recursos oriundos do convênio foram regularmente utilizados e que o objeto pactuado foi atingido. Elucida que, em 12/8/2008, após 7 meses e 22 dias do início da vigência do convênio (18/12/2007) , o MDS realizou visita técnica e não constatou irregularidade de qualquer espécie, especialmente no que diz respeito à área de um hectare de terra reservada para o cultivo da horta, tendo o coordenador, inclusive, elogiado o tipo de solo (terreno arenoso com boa drenagem e tecnologia adequada e propicia para o desenvolvimento radicular e, consequentemente para o cultivo de hortaliça) . Em nenhum momento, foi constatada metragem inferior à pactuada (peça 54, p. 3) .
25.1.1	Posteriormente, em 27/7/2011, 35 meses após a primeira vistoria in loco, foi realizada a segunda, pela Assistência Técnica do MDS, a qual constatou que a horta estava funcionando em menos de um hectare. Contudo, as beneficiárias estavam preparando o terreno para aumentar o plantio e atingir a área prevista. Justifica que a situação encontrada na vistoria se deve ao fato de os produtos oriundos de uma horta terem um ciclo curto - 120 dias no máximo entre o plantio e a colheita - (peça 54, p. 3) .
25.1.2 Afirma que, inicialmente, toda a área foi plantada, contudo, ocorreram diversos fatores para o não atingimento do público-alvo previsto no plano de trabalho, como um grande período de estiagem no decorrer dos meses, que reduziu a quantidade de água que servia para a irrigação da horta; pessoas adoeceram e não voltaram a participar do projeto; em seguida, ocorreram grandes chuvas que inundou todo o município, bem como todo o espaço da horta e toda a área plantada foi danificada, apodrecendo as raízes de tudo que estava plantado ou semeado, prejudicando o desenvolvimento do projeto, conforme comprovam decretos anexos; desistência de algumas pessoas, depois de todo processo de treinamento e plantio; resistência em trabalhar em coletividade, em razão da falta de tradição no estado desse tipo de trabalho, e outros, por não terem condições de manter suas famílias no período entre o plantio e a safra, e entenderem que não conseguiriam mais tirar o seu sustento do projeto. Por essas razões não foi possível manter todas as pessoas no projeto (peça 54, p. 4 e 9) .
[25.1.2.1] Destaca que todo o material adquirido para ser utilizado no preparo da terra e no plantio da horta foi guardado no almoxarifado da prefeitura, conforme constatado na vistoria in loco, bem como nas fotos do referido material anexado à defesa. Neste contexto, em 2014, o prefeito à época atestou a existência do material no almoxarifado da prefeitura, bem como manifestou o desejo de prosseguir com o projeto, pelo fato de ser de grande importância para o município, conforme declaração anexa (peça 54, p. 4-5) . 
25.1.3 Assegura que, verdadeiramente, o objetivo do convênio foi alcançado, tendo em vista que todas as aquisições e contratações foram realizadas, bem como os treinamentos foram executados, proporcionando o bem comum aos beneficiários, como atesta a prestação de contas encaminhada em 24/8/2009, pelo município - Ofício 184/2009-GP -, e a relação nominal dos beneficiários, que participaram diretamente do projeto, com o respectivo CPF, conforme anexo III (peça 54, p. 5-6) .
25.1.4	Infere que os recursos foram utilizados de forma eficiente e eficazmente, pois puderam satisfazer as necessidades de famílias em situação de pobreza. Ressalta também que não pode ser cobrada a efetividade na utilização dos recursos (satisfação das necessidades do público alvo - impacto) , porque tal critério não foi estabelecido no termo de convênio. Portanto, a União não pode compelir a convenente a devolver o débito a ela imputado, porque parte do público alvo desistiu do projeto e parte do material adquirido ficou armazenado nas dependências da Prefeitura. Justifica ainda que a aquisição dos utensílios/materiais de consumo e os treinamentos para a implantação da horta decorreram do interesse maciço dos agricultores da região, não obstante, repita-se, a seca e a sequência de chuvas prejudicaram consideravelmente a concretização do objeto na forma pactuada e esperada de todos os envolvidos (peça 54, p. 6 e 9) .
25.2	Análise: em que pese inicialmente a defesa afirmar que os recursos foram regularmente utilizados e o objeto do convênio executado, de forma diametralmente oposta, admite que não houve o alcance planejado do ajuste, em razão das sucessivas secas, seguidas de enchentes, conforme decretos anexados aos autos (peça 55, p. 27-30) . Esta premissa se confirma também quando afirma que parte do material/equipamentos adquirido para os beneficiários utilizarem nas hortas, ficou armazenada no almoxarifado da prefeitura, confirmada pela declaração do gestor à época, datada de 17/4/2014 (peça 54, p. 15) , e pelas fotos dos materiais encaminhadas (peça 54, p. 16-39) .
25.2.1 Observa-se que as alegações apresentadas somente confirmam as irregularidades apuradas na fase interna do processo, conforme análise da instrução de peça 26 (v. itens 22.1 a 22.6) , que motivaram a citação do responsável, em que foi apontado que, das 200 famílias previstas no plano de trabalho para serem beneficiadas, somente foi possível comprovar a existência de 26, representando 13% da meta estabelecida. 
25.2.2 No que diz respeito ao treinamento/capacitação dos beneficiários, a meta previa a realização de 400 horas/aula, em 10 turmas de 20 alunos. Contudo, somente foi comprovada a formação de uma única turma que sequer alcançou 20 alunos por turma, nas datas indicadas para a realização dos cursos (v. itens 23.1 a 23.3) . Esta situação se mostra bastante visível nas fotos encaminhadas pela defesa (peça 54, p. 40-47, peça 55, p. 25) . 
25.2.3 A situação de emergência declarada pela municipalidade em razão da estiagem e enchentes, alegada pela defesa como a causa do diminuto alcance dos resultados previstos no plano de trabalho,  não constitui supedâneo para justificar a execução parcial do ajuste (13%) , uma vez que, de acordo com os documentos constantes da peça 20 (p. 4-62) , os quais foram novamente encaminhados pela NDS (peça 45, p. 1-59) , o curso hortas comunitárias ocorreu no período compreendido entre 2/2 a 19/6/2009, os termos de responsabilidade de recebimento do material/equipamentos assinados pelas beneficiárias datam de abril de 2009 (peça 20, p. 64-112) , e de acordo com a cópia dos decretos municipais, homologados pelo governo do estado do Rio Grande do Norte (peça 55, p. 27-38) , o período de estiagem e inundação ocorreu no período de 22/1/2007 a 14/7/2008. Assim, considerando a vigência do convênio entre 21/12/2007 e 30/6/2009, já incluindo a prorrogação (peça 1, p. 33, 41, 73-74) , as intempéries informadas, no máximo, adiaram o início da execução das metas. Além disso, mesmo que o período de estiagem tivesse influenciado na implantação das hortas, no relatório de cumprimento do objeto consta que o projeto contou com sistema de irrigação (peça 44, p. 3) , o que minimizaria os efeitos da seca. Ademais, considerando que o estado de emergência se iniciou um ano antes da vigência do convênio, se esse estado era tão grave a ponto de impedir o plantio, seria esperado de um gestor diligente que não executasse o ajuste, ou postergasse o início até a emergência passar. 
25.2.4 O responsável alega também que a aquisição dos materiais/equipamentos e contratação da empresa para a capacitação levou em conta a quantidade de pessoas que manifestou interesse, não obstante não quantificou o número de interessados, tampouco, encaminhou documentos que evidenciasse esse quantitativo. Trata-se, portanto, de meras alegações desprovidas de elementos fático-probatórios. Quanto ao anexo III, que o responsável diz conter a relação dos beneficiários que participaram diretamente do projeto, com identificação do CPF, não foi encontrado nos autos, e sim a relação de pagamentos (peça 54, p.  43-44) .
25.2.5 (...) [a tese] de que a União não pode compelir à convenente a devolver o débito a ela imputada, porque o critério de efetividade não foi previsto no ajuste, também não prospera porque a efetividade está implícita na Cláusula Segunda, item 2.2, subitem 2.2.1, do termo de convênio. [Também] não se provou a eficácia do objeto previsto, cujo atendimento está implícito na Cláusula Segunda, item 2.2, subitem 2.2.1, do termo de convênio, que estabelece como obrigatoriedade da convenente 'executar fielmente o objeto pactuado na CLÁUSULA PRIMEIRA, de acordo com o Plano de Trabalho.'
25.2.6 Por fim, o fato de o recurso ter sido utilizado exclusivamente no objeto conveniado, no presente caso, não garante a regularidade da execução, pois conforme já consignado, as evidências constantes dos autos demonstram que apenas 13% do público-alvo foi beneficiado. Por esta razão e pelas demais expostas acima, as alegações de defesa apresentadas pelo responsável são insuficientes para afastar a irregularidade, tampouco a sua responsabilidade. 
26. Argumento 2:  boa intenção e boa-fé do responsável
26.1	Descrição: alega a defesa que apesar de o público-alvo não ter sido atingido em sua totalidade e o material não [ter sido] distribuído integralmente, não se pode questionar a boa intenção do gestor do convênio ao tentar implantar o projeto no município. A iniciativa foi louvável, contudo o projeto foi prejudicado pela cultura assistencialista no país, que mina a vontade das pessoas de trabalhar em algo construído de forma comunitária, especialmente, na agricultura, somado aos problemas já citados inicialmente. O ex-gestor agiu com absoluta lisura e boa-fé no que se refere à execução do plano de trabalho, tendo em vista que o recurso do convênio foi aplicado integralmente no objeto pactuado (peça 54, p. 6, 8 e 9) .
26.2	Análise: a responsabilização do agente público por dano causado ao erário independe de ele ter agido de boa ou má-fé ou de suas intenções de lesar os cofres públicos, basta que haja nexo causal entre a sua conduta e o prejuízo apurado, ou seja, que haja culpa por ação ou omissão. Ademais, a comprovação da boa-fé não tem o condão de afastar o débito, e sim a penalidade, bem como [implica a concessão] de novo e improrrogável prazo para o responsável recolher o débito sem a incidência de juros moratórios (art. 202, RI/TCU) . Lembrando que, para a concessão de novo prazo ao referido município, o exame da boa-fé ocorre sob o aspecto objetivo (quando o responsável seguiu as normas pertinentes, os preceitos e os princípios do direito) , e não [de forma]  subjetiva (dolo) , conforme jurisprudência desta Corte de Contas (Acórdão 7936/2018-TCU-Segunda Câmara, Relator Ministro Substituto Augusto Sherman, 13732/2019-Primeira Câmara, Relator Ministro Benjamim Zymler) .
26.2.1 No presente caso, os elementos dos autos indicam que isto não ocorreu, uma vez que os pagamentos às empresas contratadas ocorreram em 28/6/2008 e 15/12/2008, e o curso foi realizado no período de 2/2 a 19/6/2009, os materiais entregues em abril do mesmo ano, demostrando que houve pagamento antecipado (peças 16, p. 44-50, 54, peça 20, p. 64-112) , assumindo, o gestor, o risco do insucesso do projeto, quando ele poderia ter realizado a licitação ou o processo de dispensa, conforme o caso, e adquirido os materiais/equipamentos de acordo com a necessidade e pago à prestadora dos serviços pelos treinamentos efetivamente realizados. Dessa forma, as alegações de defesa não devem ser acatadas.
27. Argumento 3: a glosa de 87% do valor repassado é desarrazoada e desproporcional.
27.1	Descrição: alega que, como os materiais adquiridos e insumos ainda estão à disposição do município de Carnaúba dos Dantas/RN, bem como os cursos/treinamentos foram ministrados e a assistência técnica disponibilizada, a glosa atingir o patamar de 87% se mostra desproporcional e desarrazoado (peça 54, p. 6, 8 e 9) .
27.1.1 Adiciona que, levando em consideração que o município de Carnaúba dos Dantas/RN está inserido no chamado polígono da seca, imputar ao defendente a devolução de verbas no percentual acima é penalizá-lo triplamente. Primeiramente, pelo sofrimento por conta da estiagem. Em segundo lugar, por força das enchentes, e, em terceiro lugar, pela devolução da verba já utilizada para o bem do povo atingido. Portanto, além de a glosa imposta ser totalmente desproporcional, caracteriza enriquecimento sem causa da União em relação ao município, especialmente porque os equívocos apontados são de natureza formal. Desta forma, os problemas detectados não podem subsidiar a penalidade pecuniária do ex-gestor (peça 54, p. 7, 8 e 10-12) .
27.2	Análise: o responsável alega que impugnar o valor utilizado no objeto do convênio em percentual de 87% é desarrazoado e desproporcional. Contudo, não apontou outra alternativa considerada por ele razoável e proporcional, tendo em vista que suas alegações demonstram que ele admite o pífio percentual de execução. A tese do insucesso do projeto em razão da estiagem já foi desconstruída na análise anterior, portanto, desnecessário repisá-la.
27.2.1 O que se depreende dos autos é que o insucesso do projeto se deveu à conduta humana e não às intempéries da natureza, tendo em vista que gestor não tomou medidas para garantir que o objeto fosse executado, de modo que permitiu a ocorrência da inexecução. Note-se que o gestor tinha pago antecipadamente as empresas executoras do objeto, razão pela qual, deveria ter redobrado o cuidado nas cobranças a elas, no que concerne à execução.
27.2.2 O fato de os materiais adquiridos e não distribuídos estarem à disposição do município de Carnaúba dos Dantas/RN não afasta o prejuízo causado à União e ao público-alvo do projeto, tendo em vista que tais materiais/equipamentos não foram utilizados no objeto conveniado. O fato de estarem à disposição do município, contrariamente, revela benefício indevido do referido ente, porquanto, os recursos teriam que ser utilizados exclusivamente na concretização das metas estabelecidas no pacto, e não o foram. Assim, não há que se falar em prejuízo triplo para o município.
27.2.3 Não prospera também a alegação de que as irregularidades detectadas se tratam de meras falhas formais, pois o ex-gestor adquiriu o material para 200 beneficiários, contratou empresa para treinar a mesma quantidade de pessoas, e somente foram beneficiadas 26, revelando o real prejuízo causado ao objeto do ajuste e à União. 
28. Argumento 4: longo lapso temporal entre os fatos e citação do responsável
28.1	Descrição: reclama a defesa que o convênio foi firmado em 2007, e já se passaram mais de 12 anos, induzindo o ex-gestor a considerar que o processo já tivesse sido arquivado em face do tempo decorrido, não obstante foi surpreendido com a sua citação (peça 54, p. 8) . 
28.2	Análise: em que pese o gestor se dizer surpreendido com a sua citação, não trouxe aos autos fundamentos fáticos e jurídicos [demonstrando] que o longo lapso temporal entre a ocorrência dos fatos e ciência das irregularidades causou (...) prejuízo à sua defesa.
28.2.1 Ademais, na fase interna do processo, ele foi notificado antes de dez anos do ocorrido, em 29/4/2013, 11/6/2013, 30/9/2013, 28/1/2014 e 30/4/2015, para sanar as irregularidades e da instauração da tomada de contas especial. Portanto, foram franqueadas a ele oportunidades para solucionar as pendências, bem como, para saber que havia apuração sobre irregularidades no convênio, de modo que teve prazo e condições de preparar sua defesa. Por essas razões, os argumentos não devem ser acatados e as suas alegações de defesa rejeitadas.
Alegações de defesa apresentadas pelo Núcleo de Desenvolvimento Social NDS (peças 42 a 44) , por intermédio de advogado (peça 41) 
29.	Argumento 1: prescrição decenal
29.1	Descrição: em sede preliminar, alega a defesa que ocorreu a prescrição da pretensão punitiva, consoante Acórdão 1441/2016-TCU-Plenário, cujo entendimento é de que a matéria aqui discutida está subordinada ao prazo geral de prescrição disposto no art. 205 do Código Civil Brasileiro, que fixou a prescrição em 10 anos, contados da ocorrência da suposta irregularidade, nos termos do art. 189 do referido diploma legal, sendo o prazo interrompido pelo ato que ordenar a citação, a audiência ou a oitiva do responsável (peça 43, p. 3) .
29.1.1 Assim, como os fatos em discussão ocorreram em 23/6/2008 e 18/12/2008, a citação da defendente ocorreu em 3/6/2019, após o transcurso do prazo decenal, a presente tomada de contas especial deve ser arquivada, nos termos do art. 169 do RI/TCU (peça 43, p. 3) .
29.2		Análise: o fundamento utilizado pela defesa diz respeito à prescrição da pretensão punitiva, ou seja, da aplicação da sanção pecuniária, no caso, a multa prevista no art. 57 da Lei 8.443/1992. Portanto, o fundamento é inadequado para o afastamento do débito.
29.2.1 Sobre o arquivamento do processo em decorrência do longo lapso temporal, a IN/TCU 71/2012 prevê essa possibilidade no inciso II, do art. 6º, nos seguintes termos: 'na hipótese de ter transcorrido prazo superior a dez anos entre a data provável de ocorrência do dano e a primeira notificação dos responsáveis pela autoridade administrativa competente'. Não obstante, a regra não é aplicada automaticamente, deve restar comprovado que a demora prejudicou efetivamente o exercício pelo responsável, do direito ao contraditório e à ampla defesa, bem como que o responsável a ela não deu causa, consoante jurisprudência desta Corte de Contas (Acórdão 4372/2016-TCU-Segunda Câmara, Relator Ministro Substituto André de Carvalho, 6974/2014-Primeira Câmara, Relator Ministro Substituto André de Carvalho, 842/2017-Plenário, Relator Ministro Benjamin Zymler, 3308/2016-Segunda Câmara, Relator Raimundo Carreiro) . 
29.2.2 No presente caso, os comprovantes de execução do convênio se encontram nos autos, e a defesa, sequer, arguiu prejuízo ao contraditório e à ampla defesa. Isto se justifica porque as irregularidades estão devidamente caracterizadas, bem como sustentadas por fortes evidências. 
29.2.3 Ademais, no âmbito deste Tribunal ainda prevalece o entendimento de imprescritibilidade das ações com vistas ao ressarcimento ao erário por danos a ele causados, pois,  apesar de o STF, em recente decisão, no julgamento do RE 636886 (Rel. Ministro Alexandre de Moraes) , apreciando o tema 899 da repercussão geral, ter fixado a seguinte tese: 'É prescritível a pretensão de ressarcimento ao erário fundada em decisão de Tribunal de Contas' (ATA Nº 10, de 20/04/2020. DJE nº 104, divulgado em 28/04/2020) , considerando que o TCU ainda não se pronunciou sobre os efeitos do julgamento de mérito da referida decisão em relação à pretensão de ressarcimento ao erário veiculada por meio dos processos de tomada de contas especiais, por cautela, deve-se adotar a orientação da Corte de Contas (...) no sentido de que a matéria ali tratada alcançaria tão somente a fase judicial de cobrança do título extrajudicial, não atingindo os processos de controle externo, conforme excertos abaixo reproduzidos:
'A suspensão pelo STF das demandas nas quais esteja em questão a prescritibilidade da pretensão de ressarcimento ao erário com base em decisão de tribunal de contas (RE 636.886/STF) alcança tão somente a fase judicial de cobrança do título extrajudicial, não atingindo os processos de controle externo em trâmite. Até julgamento definitivo em contrário pelo STF, permanece o entendimento do TCU acerca da imprescritibilidade das pretensões de ressarcimento decorrentes de tomadas de contas especiais.' (Acórdão 7930/2018-TCU-Segunda Câmara, relatora ministra Ana Arraes; e 1267/2019-Plenário, relator ministro Aroldo Cedraz) 
29.2.4 Pelas razões acima expostas, as alegações de defesa ora analisadas não devem ser acatadas.
30. Argumento 2: perfeita execução das funções atribuídas à defendente no cerne do Convênio 163/2007. Não cabimento de qualquer das imputações pretendidas
30.1	Descrição: inicia as alegações esclarecendo que é uma Organização da Sociedade Civil de Interesse Público - OSCIP, sem fins lucrativos, conforme Certidão da Secretaria Nacional de Justiça, anexa, e possui finalidades nobres dispostas no art. 3º do seu estatuto social, anexo (peça 43, p. 3) .
30.1.1 No que diz respeito aos serviços prestados no âmbito do convênio sob exame, argui que foi responsável pela (peça 43, p. 4) :
1) capacitação para os beneficiários do programa;
2) realização de cursos de empreendedorismo;
3) promoção de cursos de associativismo, organização social e produção comunitária.
30.1.2 Assegura que, considerando o objetivo do contrato, o público-alvo foi previamente selecionado pela Gerência Municipal de Assistência Social e pelo Conselho Municipal de Assistência Social. A partir da seleção, as famílias foram convidadas mediante comunicação formal, carro de som (método bastante eficiente em cidades interioranas da região nordeste, como é a cidade de Carnaúba dos Dantas - RN) . O público-alvo foi agrupado em famílias que eram assistidas pelos serviços de assistência social, saúde, educação e outros serviços de monitoramento municipal, e que podem ser consideradas avulsas ao mercado de trabalho, até então vivendo em situação de extrema pobreza, insegurança alimentar e vulnerabilidade social (peça 43, p. 4) .
30.1.3 O projeto foi instalado no Horto Florestal, em uma área considerada como de necessidade de intervenção social, com grande concentração de agricultores advindos de zonas rurais mais longínquas. Dessa forma, as famílias que participaram do projeto, eram, na sua maioria, beneficiárias de bolsa família, e viviam em situação de dificuldade nutricional e com baixíssima remuneração. Algumas mulheres beneficiárias viviam, inclusive, com quadro depressivo, tendo melhorado consideravelmente após a execução do projeto (...) [que] teve altíssimo reconhecimento pela população do município, conforme documento acostado à defesa (peça 43, p. 4-5) .
30.1.4 Ao final, afirma que os documentos anexos destacam a perfeita execução dos serviços, não havendo espaço para se falar em responsabilização solidária, devendo, portanto, ser excluída do polo passivo da presente tomada de contas especial (peça 43, p. 5) .
30.2	Análise: o fato de a contratada não ter fins lucrativos e possuir uma função nobre não afiança ou atesta o cumprimento integral do contrato celebrado com a Prefeitura Municipal de Carnaúba dos Dantas - RN. A fiel execução do objeto precisa ser comprovada mediante documentos hábeis. Do mesmo modo, a prestação dos serviços alegada pela defendente, descritos no subitem 30.1.1, não assegura o integral cumprimento do contrato, que deve ser lastreado por documentação comprobatória.
30.2.1 No presente caso, os documentos encaminhados pela defendente foram o estatuto social (peça 42) , o relatório de cumprimento do objeto (peça 44) , as folhas de frequência do curso hortas comunitárias (peça 45, p. 1-60) , e as fotos de atividades pretensamente realizadas no decorrer da execução do convênio (peça 45, p. 61-80) . Estes últimos são os mesmos já constantes dos autos (peça 20, p. 64-112) , que evidenciam a execução parcial do convênio. Portanto, as alegações de defesa não foram capazes de elidir as irregularidades constatadas na análise da prestação de contas do convênio sob exame, devendo, dessa forma, serem rejeitadas.
31. Argumento 3: métodos implementados e roteiro seguido para a consecução dos objetivos do projeto: capacitações adequadamente realizadas por equipe técnico-profissional competente.
31.1 Descrição: inicia expondo que, quanto à sua atribuição decorrente do contrato, os serviços executados contaram com intensa participação de sua equipe técnico-profissional, altamente qualificada e composta por profissionais da assistência social e da engenharia agronômica (peça 43, p. 5) .
31.1.2 Assegura que foram realizadas numerosas capacitações, com abordagem de aspectos teóricos e práticos, de forma criativa, com dinâmicas de grupo e explanações orais, nas quais o conhecimento natural dos participantes foi respeitado e preservado, ao mesmo tempo em que foram incrementados e desenvolvidos a partir da exposição de novas técnicas e informações (peça 43, p. 5) .
31.1.3 Naquele contexto, foi implantado e impulsionado um canal de saber baseado no cruzamento do conhecimento técnico, local e prático, onde cada beneficiário recebeu apostilas relacionadas aos temas que gradativamente foram sendo explorados. As capacitações ocorreram no Centro de Valorização da Vida e também no próprio Horto Florestal. Assim, deve ser considerado que as capacitações foram realizadas de forma reconhecida, integrando todos os agentes participantes, conforme listas de presença anexas, as quais demonstram a participação das famílias de modo contínuo em formação. Foram ministradas inúmeras e massivas aulas por profissionais capacitados por ela designados (peça 43 p. 6) .
31.1.4 Portanto, é imperioso concluir que o objeto do convênio foi efetivamente executado, beneficiando mais de 300 pessoas de forma direta e indireta, conforme comprovante anexo,  ocasionando mudanças significativas na qualidade de vida das famílias envolvidas, com impacto positivo na renda e na saúde alimentar de todas elas, resvalando este resultado, inclusive, no bom abastecimento de Escolas Municipais e Estaduais, Hospitais, Associação e Abrigos de Idosos, através do Programa Compra Direta da EMATER/RN, tudo conforme documentos anexos.
31.2	Análise: as afirmações da defendente são frágeis, pois desprovidas de documentação comprobatória. Conforme amplamente demonstrado no decorrer desta análise, as provas constantes dos autos são robustas na demonstração da execução parcial do objeto pactuado (...) , uma vez que, dos 200 [alunos] previstos, somente foi comprovado [que 26 foram beneficiados, ou seja, 13%]. Os documentos mencionados pela defendente (peça 45, p.1-59) em nada alteram as constatações já delineadas nos autos, pois não foi encaminhado nenhum [outro] além dos que já constam do processo.
31.2.1 Acerca da ilação de que foram beneficiadas 300 pessoas direta e indiretamente, a defendente não logrou comprovar como 26 beneficiárias foram multiplicadas para o referido quantitativo. Assim, as alegações não merecem acolhida.
Alegações de defesa apresentadas pelo município de Carnaúba dos Dantas-RN (peça 60) , por intermédio de advogado (procuração, peça 46) 
32. Argumento 1: regular utilização dos recursos
32.1	Descrição: a defesa assegura que a análise dos autos demonstra que a determinação para devolução de recursos, no valor de R$ 87.000,00, é desarrazoada, uma vez que foi demonstrado que os valores repassados à conta convênio foi aplicado integralmente na implantação das hortas comunitárias (peça 60, p. 4) .
32.1.1 Explana que o entendimento que deve ser dado ao público-alvo é de que são 200 beneficiários do Programa Bolsa-Família e não 200 famílias, e por esse motivo, os 26 nomes listados no relatório de cumprimento de objeto analisado pelo Ministério de Desenvolvimento Social e Agrário são os responsáveis por essas famílias, sendo beneficiários do programa todos os membros da família nele envolvidas. Desse modo, resta afastado o entendimento de que os beneficiários seriam tão somente aqueles que participaram efetivamente do curso de formação e que implementaram o programa mediante o exercício da atividade ministrada pela orientação técnico-profissional (peça 60, p. 4) .
32.1.2 Acrescenta que o investimento na execução do programa não pode ser desconsiderado, pois os benefícios não podem ser auferidos apenas pela quantidade de pessoas beneficiadas, porque o alcance da sociedade beneficiada como um todo não pode ser medido, não havendo relevância no custo para implementação em numerário humano definido (peça 60, p. 4-5) . 
32.1.3 Além disso, o relatório fotográfico acostado aos autos, descrevendo as ações realizadas no convênio, evidencia a capacitação dos beneficiários, a distribuição de insumos, equipamentos e materiais, dentre outras ações (peça 60, p. 5) .
32.1.4 Postula que, caso prevaleça o entendimento de que ocorreram irregularidades, deve-se reconhecer, por outro lado, que elas foram insuficientes para afetar a função social do programa implementado, tendo em vista que os diversos documentos constantes dos autos demonstram que os recursos foram utilizados na execução do convênio, configurando-se o cumprimento da meta 1, uma vez que, a instalação da horta comunitária foi efetivada e gerou oportunidades de geração de renda às famílias beneficiadas (peça 60, p. 5) .
32.1.5 A defesa recorre ainda a entendimento constante do voto do acórdão proferido no TC Processo 021.289/2014-0, de relatoria da Ministra Ana Arraes que, segundo alega, trata de caso idêntico ao ora analisado, em que as contas foram julgadas regulares com ressalva e dada quitação ao responsável (peça 60, p. 5-9) .
32.1.6 Reafirma que os inúmeros documentos constantes dos autos demonstram a boa e regular utilização dos recursos, não podendo se falar em beneficiamento do município quanto à aplicação irregular dos recursos recebidos. Acrescenta ainda que deve ser levada em consideração a boa-fé da atual administração pública como principal baliza na difícil harmonização da responsabilização e culpabilidade de uma gestão que em nada contribuiu para instauração desta tomada de contas (peça 60, p. 7-8) . 
32.1.7 Suscita também o lapso temporal ocorrido entre a celebração do convênio, em 2007, até os dias atuais, em que houve alterações e dissoluções de ministérios e gestões, impossibilitando uma investigação pormenorizada, sendo o mais adequado o trancamento das contas (peça 60, p. 8) .
32.1.8 Salienta que, mesmo a situação do município se enquadrando na conduta prevista na letra 'b' do item 'ii', é necessário esclarecer que, durante o período da transição entre a gestão anterior e a atual, não foram prestadas informações esclarecedoras de como ocorreu a adesão municipal de todas as gestões desde à pactuação do convênio e/ou se houve e de que forma foi dada continuidade ao projeto. Do mesmo modo, não foi dado a conhecer se houve elaboração de um plano de uso, manutenção e guarda dos bens pelo gestor responsável pela execução do plano de trabalho (peça 60, p. 8) .
32.1.9 Aduz que o ônus da prova da regular utilização dos recursos, administrativamente, cabe ao gestor que formalizou o convênio, não cabendo a responsabilização da atual gestão pela alegação de que os materiais adquiridos além de terem sido guardados em galpão/almoxarifado da prefeitura, sequer foram distribuídos aos beneficiários (peça 60, p. 8) .
32.1.10 Ao final, assevera que, na hipótese de a prestação de contas e demais justificativas das irregularidades imputadas ao ente público recaírem sobre a atual gestão, é preciso lembrar que [cabe] apenas ao Sr. Alexandre Dantas de Medeiros (...) o dever de apresentar todos os documentos e evidências capazes de comprovar a boa e regular aplicação dos recursos, aplicados inteiramente em sua gestão (peça 60, p. 8-9) .
32.2	Análise: o argumento sobre a desarrazoada imputação do débito já foi enfrentado nesta instrução, devidamente descontruído, razão pela qual dispensa digressões.
32.2.1 A alegação de que os 200 beneficiários previstos no plano de trabalho não se trata de 200 famílias, ou de que somente seriam considerados nessa condição aqueles que efetivamente participassem do curso de formação, e de que as 26 beneficiárias já demonstram o cumprimento do objeto pactuado é totalmente sem nexo. Na justificativa constante do plano de trabalho, há menção expressa de seriam beneficiadas 200 famílias (peça 1, p. 11) , e, no quadro relativo à meta capacitação (peça 1, p. 17-18) , consta que a carga horária era de 472 horas, com 10 turmas, composta de 20 participantes, o que resulta em exatamente 200 pessoas. Trata-se, portanto, de participação direta, e não indireta como quer fazer parecer a defesa.
32.2.2 O relatório fotográfico mencionado pela defesa, e já referenciado nesta instrução, evidencia, de fato, a realização de atividades, contudo em pequena dimensão, confirmando a execução parcial (peça 54, p. 40-47) .
32.2.3 Sobre o entendimento manifestado pela relatora Ministra Ana Arraes, no TC Processo 021.289/2014-0, embora o caso se trate de horta comunitária, a situação aqui é diferente daquele processo. Pelo que se depreende do excerto transcrito pela defesa, as hortas foram implantadas, ou seja, o objeto pactuado foi atingido. Posteriormente, o projeto foi abandonado pelos beneficiários, o que refugiu da competência do gestor. No presente caso, o percentual de execução foi, sobremaneira, aquém do planejado.
32.2.4 A defesa suscita a boa-fé da atual administração, sob o pretexto de que ela em nada contribuiu para a ocorrência das irregularidades. Quanto à esta alegação, deve-se esclarecer que a responsabilização do município decorreu do fato de ele ter sido beneficiado com a não utilização do material adquirido e não entregue para os beneficiários do convênio, ficando à sua disposição para empregar de acordo com a sua conveniência e oportunidade. Trata-se, portanto, da responsabilização da pessoa jurídica do governo municipal e não do agente político na pessoa do prefeito, portanto, não há que se falar em boa-fé da atual administração.
32.2.5 A alegação de desconhecimento de como as gestões anteriores trataram da questão, se houve plano de uso, manutenção e guarda dos bens, continuidade do projeto, [não se mostra plausível].  Os autos estão recheados de documentos que evidenciam a execução parcial do convênio e, cabia à atual administração municipal, na qualidade de representante legal do município buscar essas informações.
32.2.6 Com efeito, o ônus da prova da boa e regular aplicação dos recursos cabe ao gestor à época da execução do convênio. Não obstante, na hipótese de existirem indícios de que os entes da federação se beneficiaram da aplicação irregular dos recursos, poderá ser realizada, a critério do relator, a citação do ente político envolvido, solidariamente com o agente público envolvido, consoante arts. 1º e 2º, da DN/TCU 57/2004, podendo o Estado, o Município ou a entidade da administração federal (art. 3º da referida norma) , conforme o caso, ser condenado ao pagamento do débito, no caso de comprovado benefício. Portanto, a condenação do ente público independe do ônus da prova do agente causador do dano, basta que reste comprovado o seu benefício decorrente da utilização dos recursos fora da finalidade para a qual foram repassados.
32.2.7 Pelas razões acima expostas, as alegações de defesa ora em análise não devem ser acatadas.
33. Em que pese a rejeição das alegações de defesa do município, considerando que somente é possível aferir a boa-fé com relação à conduta humana, não sendo isto possível relativamente ao ente municipal, deve-se fixar novo e improrrogável prazo ao município de Carnaúba dos Dantas - RN para o recolhimento da importância devida, atualizada monetária, sem incidência de juros, nos termos do art. 202 do RI/TCU. 
34. Vale ressaltar que a pretensão punitiva do TCU, conforme Acórdão 1441/2016-TCU-Plenário, que uniformizou a jurisprudência acerca dessa questão, subordina-se ao prazo geral de prescrição indicado no art. 205 do Código Civil, que é de 10 anos, contado da data de ocorrência da irregularidade sancionada, nos termos do art. 189 do Código Civil, sendo este prazo interrompido pelo ato que ordenar a citação, a audiência ou a oitiva do responsável. No caso em exame, ocorreu a prescrição, uma vez que os gastos indevidos ocorreram em 23/6/2008 e 18/12/2008 (peça 16, p. 60 e 64) , e o ato que ordenou a citação ocorreu em 9/5/2019 (peça 28) .
CONCLUSÃO
35. Em face da análise promovida na seção 'Exame Técnico', cabe propor rejeitar as alegações de defesa apresentadas pelos responsáveis, uma vez que não foram suficientes para sanear as irregularidades a eles atribuídas.
36. Considerando que o Município de Carnaúbas dos Dantas- RN consta do rol de responsáveis e que não é possível aferir a boa-fé da pessoa jurídica de direito público, nos termos do § 2º do art. 202 do RI/TCU, deve ser concedido novo e improrrogável prazo para que o referido ente da federação recolha a importância devida, consoante § 3º do mesmo artigo. Considerando a solidariedade existe entre o município e o responsável Alexandre Dantas de Medeiros, CPF XXX.842.364-XX, ex-Prefeito, gestão 2005-2008 e 2009-2012, entende-se razoável ser a ele franqueado o mesmo benefício com relação ao débito solidário entre eles, uma vez que na solidariedade o pagamento de um dos devedores desobriga aos demais.
37. Tendo em vista o disposto no parágrafo anterior, não será proposto, nesta oportunidade, o julgamento das contas, para evitar o descompasso entre julgamento das contas do município e dos demais responsáveis, deixando para fazê-lo quando do retorno dos autos após as providências adotadas."
4.	Com tais considerações, a proposta de mérito de Secex/TCE, unânime, foi redigida nos seguintes termos (peças 62, pp. 15/16, 63 e 64) :
"a) rejeitar as alegações de defesa apresentadas pelo Sr. Alexandre Dantas de Medeiros, pelo Município de Carnaúba dos Dantas/RN e pelo Núcleo de Desenvolvimento Social, tendo em vista que não foram suficientes para elidir as irregularidades, tampouco, afastar as suas responsabilidades;
b) com fundamento no art. 12, § 1º, da Lei 8.443/1992 c/c o art. 202, §§ 2º e 3º, do Regimento Interno/TCU, fixar ao município de Carnaúba dos Dantas/RN e ao Sr. Alexandre Dantas de Medeiros, novo e improrrogável prazo de 15 (quinze) dias, a contar da notificação deste Acórdão, para que recolha ao Tesouro Nacional a importância abaixo especificada, atualizada monetariamente desde a data adiante indicada, até a da efetiva quitação, na forma da legislação em vigor:
	Data
	Valor (R$) 

	23/6/2008
	87.000,00

      Valor atualizado até 25/8/2020: R$ 165.500,10
c) cientificar os responsáveis de que, nos termos do art. 12, § 2º, da Lei 8.443/1992 c/c o art. 202, § 4º, do RI/TCU, a liquidação tempestiva do débito atualizado monetariamente saneará o processo e o Tribunal julgará as contas do município regulares com ressalva, conferindo-lhe quitação, sendo que, na falta de liquidação tempestiva da dívida, o TCU julgará irregulares as contas, com imputação de débito atualizado monetariamente e acréscimo de juros de mora;
d) autorizar, caso requerido, nos termos do art. 26 da Lei 8.443/1992, o parcelamento da dívida indicada na alínea 'b' acima em até 36 (trinta e seis) parcelas mensais e sucessivas, atualizadas monetariamente, esclarecendo ao responsável que a falta de pagamento de qualquer parcela importará no vencimento antecipado do saldo devedor, sem prejuízo das demais medidas legais.
5.	O Ministério Público junto ao TCU, representado pelo Procurador Sérgio Ricardo Costa Caribé, em extenso arrazoado por meio do qual defende a tese de que a pretensão de ressarcimento do débito deve-se dar nos mesmos moldes das regras fixadas no Acórdão 1441/2016-TCU-Plenário (relator Ministro Benjamin Zymler e redator Ministro Walton Alencar Rodrigues) , assevera que, no presente caso, não há incidência da mencionada prescrição. Desse modo, anui ao encaminhamento alvitrado pela Secex/TCE (peça 65) .  
		É o Relatório.

Flávia Maia Fernandes (OAB/RN 8.403) e Kelvin Santos de Oliveira Martins (OAB/RN 15.046).

Procurador Sérgio Ricardo Costa Caribé.

TOMADA DE CONTAS ESPECIAL. CONVÊNIO. IMPLANTAÇÃO DE HORTAS COMUNITÁRIAS. NÃO COMPROVAÇÃO DA BOA E REGULAR APLICAÇÃO DOS RECURSOS FEDERAIS. EXECUÇÃO PARCIAL. CITAÇÃO DO MUNICÍPIO, DO EX-PREFEITO E DA ORGANIZAÇÃO CONTRATADA PARA A PRESTAÇÃO DE SERVIÇOS. ALEGAÇÕES DE DEFESA. EXCLUSÃO DO ENTE FEDERADO DA RELAÇÃO PROCESSUAL. REJEIÇÃO DA DEFESA DO EX-ALCAIDE E DA ENTIDADE. CONTAS IRREGULARES. DÉBITO. MULTA.

TOMADA DE CONTAS ESPECIAL (TCE)

Secretaria de Controle Externo de Tomada de Contas Especial - Secex/TCE.

Em exame a Tomada de Contas Especial instaurada pelo então Ministério do Desenvolvimento Social e Agrário - MDS em desfavor do Sr. Alexandre Dantas de Medeiros, Prefeito de Carnaúba dos Dantas/RN nas gestões 2005/2008 e 2009/2012, em razão da impugnação parcial de despesas realizadas com recursos do Convênio 163/2007 (Siafi 598596) .
2.	Referida avença foi celebrada entre aquela municipalidade e o MDS e teve por objeto "apoiar a implantação de hortas comunitárias no Município (...) , visando à geração de renda, a segurança alimentar e nutricional das famílias, prioritariamente integrantes do Programa Bolsa Família, que se encontram em situação de vulnerabilidade social, a fim de contribuir para a erradicação da fome e da miséria no Município".  
3.	Para a execução do objeto conveniado, foram previstos recursos no montante de R$ 123.600,00, sendo R$ 120.000,00 à conta do concedente e R$ 3.600,00 à conta do convenente, com vigência de 21/12/2007 a 30/6/2009. Os recursos federais foram repassados em parcela única, mediante a Ordem Bancária 20070B900472, emitida em 21/12/2007, no valor de R$ 120.000,00 (peça 1, p. 43) .
4. 	A prestação de contas foi encaminhada e o concedente, após a realização de diversas análises e reanálises de documentos acostados aos autos, emitiu a Nota Técnica Complementar 002/2014, de 23/1/2014 (peça 1, pp. 145/147) , por meio da qual foi proposta a notificação do Sr. Alexandre Dantas de Medeiros a fim de que devolvesse os recursos federais recebidos (peça 1, pp. 148/149) .
5.	Em resposta, o ex-Prefeito apresentou esclarecimentos adicionais (peça 1, pp. 151/156) . Mediante o Parecer do Ordenador de Despesas 013/2014, foi aprovado o valor de R$ 12.468,00 e reprovada a quantia de R$ 107.532,00 (peça 1, pp. 167/168) .
6.	Notificado do fato e tendo em vista a não devolução do quantum apontado como dano ao erário, a presente TCE foi instaurada (peça 1, pp. 183 e 195/204) .
7.	No âmbito desta Corte, a Secex/TCE, após a realização de diligências saneadoras, efetuou, por delegação de competência deste Relator, a citação solidária do Sr. Alexandre Dantas de Medeiros e do Município de Carnaúba dos Dantas/RN pelo débito de R$ 87.000,00, com créditos de R$ 53,40 e R$ 7.734,28, bem como a citação solidária do ex-alcaide e do Núcleo de Desenvolvimento Social - NDS, Organização da Sociedade Civil de Interesse Público - OSCIP contratada para realizar cursos aos beneficiários, pelo dano quantificado em R$ 17.400,00. 
8.	Carreadas ao processo as respectivas alegações de defesa, a Secex/TCE, após examiná-las, propõe, com endosso do MP/TCU, fixar novo e improrrogável prazo para que o Município de Carnaúba dos Dantas e o Sr. Alexandre Dantas de Medeiros recolham o débito que lhes fora imputado. 
II
9.	Inicio o exame deste feito pela situação do Município de Carnaúba dos Dantas/RN, incluído no polo passivo destes autos pela Secex/TCE.
10.	A jurisprudência do Tribunal é no sentido de que, uma vez comprovado o efetivo benefício do ente federado decorrente de desvio de finalidade na aplicação de verba decorrente de convênio ou instrumento congênere, cabe imputar-lhe débito. Precedentes (Jurisprudência Selecionada) :
Acórdão 181/2019-TCU-Primeira Câmara (relator ministro Benjamin Zymler) 
Acórdão 4727/2018-TCU-Segunda Câmara (relator ministro José Mucio Monteiro) 
"Somente ocorre a responsabilização do ente federado beneficiário de transferência de recursos da União caso haja a comprovação de que ele auferiu benefício decorrente da irregularidade cometida; caso contrário, a responsabilidade pelo dano é exclusiva do agente público."
Acórdão 1581/2015-TCU-Plenário (relator ministro-substituto Augusto Sherman) 
"O ente federado que auferir benefícios com a aplicação irregular de recursos federais transferidos mediante convênio será condenado ao pagamento do débito. Os gestores responsáveis, embora não sejam condenados solidariamente com a pessoa jurídica de direito público interno ao ressarcimento do prejuízo, terão as contas julgadas irregulares, com aplicação de multa, por darem aos recursos destino diverso à finalidade pactuada."
11.	O cerne do entendimento da Corte é o de que, para que o ente da federação seja condenado a ressarcir o dano decorrente de irregularidade, ou desvio de finalidade na gestão de verba repassada pela União de forma voluntária, deve restar assente no processo que haja efetiva comprovação de que fora beneficiado.
12.	In casu, não há como afirmar, de forma peremptória, que o Município de Carnaúba dos Dantas tenha sido beneficiado com recursos do Convênio 163/2007.
13.	Basicamente, a inclusão da municipalidade no rol de responsáveis desta TCE foi efetuada a partir de uma declaração do Sr. Sérgio Eduardo Medeiros de Oliveira, então Prefeito, lavrada no ano de 2014, no sentido de que os seguintes materiais, adquiridos com recursos do ajuste em análise, estavam no almoxarifado da Prefeitura (peça 20, p. 328) :
"01. ADAPTADOR COM ROSCA - 12 PACOTES COM 05 UNIDADE[S] 
02. ADPATADOR DE 1 POLEGADA - l00 UNIDADES 
03. REGADOR - 02 UNIDADES 
04. ANCINHO - 18 UNIDADES 
05. POLVILHADEIRA - 12 UNIDADES 
06. BANDEJA ISOPOR - 20 UNIDADES 
07. BOMBA - 01 UNIDADE
08. SACHO 02 PONTAS - 30 UNIDADES 
09. SACHO 01 PONTA - 20 UNIDADES 
10. CABO PARA ENXADA - 50UNIDADES 
11. BOTA SETE LE¿GUAS - 20 PARES 
12. MANGUEIRA VERDE - 300 METROS 
13. VASSOURA PARA JARDIM - 24 UNIDADES 
14. PA¿ DE BICO - 30 UNIDADES 
15. PENEIRA - 20UNIDADES 
16. ENXADA - 07 UNIDADES 
17. CABO PARA CHIBANCO - 10 UNIDADES 
18. CARROC¿A - 08 UNIDADES 
19. ADAPTADOR DE ASPESSOR PRETO - 40 UNDADES 
20. CANO DE 2 POLEGADAS E MEIA - TO (sic) UNIDADES 
21. TRITURADOR - 08 UNIDADES 
22. PA¿ - 09 PACOTES COM 8 UNIDADES 
23. CHADECO- 14 UNIDADES"
14.	O simples armazenamento de tais materiais no almoxarifado da Prefeitura não significa, per se, que o ente tenha deles se beneficiado, eis que cinco anos após o ajuste em foco - datado de 2009 - tais produtos ainda estavam guardados, sem que a eles tivesse sido dada qualquer destinação. 
15.	Outra questão importante diz respeito ao fato de que a Nota Fiscal - NF 008647, emitida pela empresa A CHELITA Ltda. e utilizada como base pelo concedente para quantificar o dano de R$ 87.000,00 - decorrente de execução parcial -, indica a aquisição de vários produtos que, de acordo com o Chefe do Executivo Municipal em 2014, não estavam entre os bens armazenados no respectivo almoxarife.
16.	É dizer, ainda que fosse o caso de condenar a municipalidade - hipótese que se aventa apenas para argumentar - não haveria como imputar-lhe débito da ordem de R$ 87.000,00 -, eis que, se fosse cabalmente demonstrado que se beneficiara dos produtos descritos no item 13 supra, o que não ficou assente neste processo, o prejuízo seria de menor valor. 
17. 	À guisa de conclusão, cumpre excluir o Município de Carnaúba dos Dantas do polo passivo desta TCE. 
III
18.	Antes de prosseguir com o exame deste feito, deve-se rememorar que o ajuste em foco previa a execução de duas metas: i) implantação de horta comunitária, subdividida na aquisição de: i.1) insumos e ferramentas (R$ 72.920,00) ; e i.2) material de consumo (R$ 27.080,00) , totalizando R$ 100.000,00; e ii) capacitação, a qual previa a realização de curso de incentivo ao empreendedorismo por meio da atividade agrícola, com 472 horas de carga horária e 200 participantes, no valor de R$ 20.000,00 (peça 1, pp. 15/18) .
19.	Consoante apontado pelo concedente, somente restou comprovada a execução parcial de 13% do objeto ajustado, o que indica débito de R$ 87.000,00 na meta 1, e R$ 17.400,00 na meta 2.
20.	Para o primeiro prejuízo acima, foram instados em sede de citação solidária o Município de Carnaúba dos Dantas/RN - que, como visto acima, será excluído do rol de responsáveis desta TCE - e o Sr. Alexandre Dantas de Medeiros.
21. 	O ex-Prefeito, em suas alegações de defesa, aduziu, em síntese, que o objeto conveniado foi adimplido (peça 54, p. 5) :
"Na verdade, o objetivo de todo o convênio fora alcançado, [pois] o bem comum aos beneficiários do programa foi devidamente atingido, os treinamentos foram realizados, tendo sido oferecidas aos beneficiários em situação de vulnerabilidade social novas opções de alimentos saudáveis e nutricionais a preço reduzido, bem como uma alternativa para geração de trabalho e renda, beneficiando principalmente mulheres, que serão as verdadeiras proprietárias desta horta."
22.	Ocorre que o responsável manteve sua defesa no campo meramente argumentativo, deixando de carrear aos autos documentos que demonstrassem, de forma cabal, o atingimento das metas conveniadas.
23.	Ao revés, colacionou ao processo diversas fotografias dos materiais que foram adquiridos (peça 54, pp. 16/39) , bem como de pessoas trabalhando no preparo da horta e respectivo plantio das mudas (peça 55, pp. 1/25) .
24.	Como é cediço, fotografias tem baixo valor probante em sede de comprovação da boa e regular aplicação de recursos conveniados. In casu, as fotos das pessoas laborando na horta não possuem o condão de afastar o apontamento efetuado pelo concedente, no sentido de que somente restou adimplida a execução de 13% da meta avençada. 
25.	O Sr. Alexandre Dantas de Medeiros segue argumentando, de forma contraditória ao que havia asseverado - acerca do integral adimplemento das metas avençadas -, que diversas intempéries, tais como estiagem prolongada e enchentes, teriam impedido a conclusão do objeto conveniado. 
26.	Sobre esse tópico, como bem ponderou a Secex/TCE, o curso de hortas comunitárias - previsto no Plano de Trabalho do Convênio 163/2007 - ocorreu no período compreendido entre 2/2 e 19/6/2009 e parte dos materiais adquiridos foi distribuída às beneficiárias em abril de 2009 (peça 20, pp. 64/112) , e o período de estiagem e inundação ocorreu no interregno de 22/1/2007 a 14/7/2008 (conforme cópia dos decretos municipais homologados pelo governo do Estado do Rio Grande do Norte, peça 55, pp. 27/38) .
27.	Desse modo, tendo em vista que a vigência do convênio havia sido prorrogada para 30/6/2009 (peça 1, p. 73) , a situação climática informada apenas justificaria o atraso no início da execução das metas ajustadas e não o seu adimplemento parcial. 
28.	 O que remanesce nos autos é que, embora houvesse previsão expressa na justificativa constante do Plano de Trabalho do ajuste de que deveriam ser beneficiadas 200 famílias (peça 1, p. 11) , sendo a carga horária de 472 horas, com 10 turmas, composta por 20 participantes cada, o que resulta em 200 beneficiários (peça 1, pp. 17/18) , somente 26 foram, de fato, atendidos, constatação que não restou afastada pelo ex-alcaide. 
29.	Nesse sentido, cabe rejeitar as alegações de defesa do Sr. Alexandre Dantas de Medeiros.
IV
30.	Por fim, o Núcleo de Desenvolvimento Social foi citado em solidariedade com o ex-Prefeito em função de ter recebido pagamento para ministrar curso a 200 beneficiários, mas somente atingiu 26 pessoas, conforme já informado alhures.
31.	Suas alegações de defesa centraram-se, sinteticamente, em dois pontos: i) nulidade da presente TCE em função da prescrição decenal; e ii) cursos beneficiaram mais de 300 pessoas. 
32. 	Acerca do primeiro ponto, impende destacar que o Supremo Tribunal Federal - STF, ao apreciar o Recurso Extraordinário 636.886 (Tema 899 da Repercussão Geral) , decidiu fixar a tese de que "é prescritível a pretensão de ressarcimento ao erário fundada em decisão do Tribunal de Contas".
33.	O TCU, em recentes deliberações, tem defendido que o entendimento do STF no RE 636.886, a respeito da prescritibilidade da pretensão de ressarcimento ao erário com base em decisão de Tribunal de Contas, alcança tão somente a fase judicial de execução do título extrajudicial, não atingindo os processos de controle externo em trâmite no TCU. 
34.	Nesse sentido, reproduzo excerto do Acórdão 2018/2020-TCU-Plenário (rel. Ministra Ana Arraes) , no qual faz referência ao Acórdão 5236/2020-TCU-Primeira Câmara, em que o relator Ministro Benjamin Zymler bem conduziu o leading case que primeiro discutiu o alcance do referido julgado da Corte Suprema:  
"12. No tocante ao ressarcimento aos cofres públicos pelo dano ao erário, tanto os agentes da estatal quanto a contratada deverão responder, porquanto não se exauriu a possibilidade de buscar o ressarcimento dos valores correspondentes aos prejuízos impostos à Eletronuclear.
13. Em suas alegações, os responsáveis arguiram que os presentes autos deveriam ser suspensos, em vista da tramitação do Recurso Extraordinário 636.886 - STF, no qual se discute a prescrição do pedido de ressarcimento ao erário baseado em título de tribunal de contas.
14. Em 17/04/2020, em sessão virtual, o Plenário do Supremo Tribunal Federal decidiu, no âmbito do referido recurso, com repercussão geral, fixar a tese de que 'é prescritível a pretensão de ressarcimento ao erário fundada em decisão do Tribunal de Contas'.
15. Diferentemente do defendido pelos alegantes, não é possível considerar prescritos débitos em apuração no Tribunal como decorrência do posicionamento do Supremo. A tese foi firmada ao se examinar, essencialmente, execução de título resultante das decisões do TCU, e não propriamente o processo de controle externo conduzido pelo Tribunal.
16. De toda forma, ainda que haja interpretação divergente da que ora defendo, é certo que a mencionada decisão do STF traz dúvidas acerca de seu alcance. Por essa razão, opto por adotar o posicionamento desta Casa que tem sido recorrente após a decisão da Suprema Corte, a exemplo do Acórdão 5236/2020-TCU-Primeira Câmara, relatado pelo ministro Benjamin Zymler:
'12. Enfatizo que estou aplicando a jurisprudência atual desta Corte de Contas sobre a matéria, consolidada na Súmula 282, para a prescrição do débito apurado e, no que tange à eventual aplicação de sanções, no incidente de uniformização de jurisprudência apreciado pelo Acórdão 1441/2016-TCU-Plenário, que adotou o prazo geral de prescrição indicado no art. 205 do Código Civil. Não desconheço que recentemente o Supremo Tribunal Federal, no âmbito do RE 636.886/AL, fixou o seguinte enunciado para o Tema 899: 'É prescritível a pretensão de ressarcimento ao erário fundada em decisão de Tribunal de Contas'. Não obstante essa respeitável decisão, ainda pairam diversas dúvidas sobre a matéria, pois é possível a conclusão de que a deliberação não tratou da prescrição do processo de controle externo levado a cabo perante o Tribunal de Contas da União, mas sim da prescrição intercorrente ocorrida durante a fase de execução do acórdão condenatório do Tribunal.
13. A decisão do STF versou sobre recurso extraordinário interposto pela União contra acórdão do Tribunal Regional Federal da 5ª Região que negou provimento a embargos de declaração opostos contra acórdão de sua lavra, assim ementado:
 (...) 
15. Com base nessa possível interpretação, a matéria decidida no aludido feito não teria nenhuma repercussão de ordem prática e jurídica na presente tomada de contas especial, cujo título executivo extrajudicial ainda não se formou. Caso a AGU, na execução de eventual decisão condenatória proferida neste feito, deixe de adotar as medidas pertinentes dentro do prazo de cinco anos, aí sim haverá a aplicação da tese emanada no RE 636.886, com o reconhecimento da prescrição intercorrente da ação de ressarcimento ao erário fundada em decisão de Tribunal de Contas (a ação de execução fiscal) , pela hipotética inação da Fazenda Pública.
16. Ainda que se interprete que a decisão do STF seja também aplicável à tramitação do processo de controle externo no âmbito do TCU, exsurgem outras diversas questões fundamentais para que esta Corte de Contas estabeleça novo tratamento acerca da prescrição do débito e da pretensão punitiva, em particular qual seria o dies a quo (data de ocorrência do fato irregular ou data do seu conhecimento pelo TCU) e as hipóteses de interrupção da prescrição.
17. Diante de todas as dúvidas ainda existentes sobre a decisão do STF no âmbito do RE 636.886, opto por aplicar ao caso em exame a jurisprudência do TCU então existente, que se fundamenta no art. 37, § 5º, da Constituição Federal, no que tange ao ressarcimento do prejuízo, e no art. 205 da Lei 10.406/2002 (Código Civil) , no que se refere à pretensão punitiva.' (grifos acrescentados) 
17. Portanto, entendo que não deve prosperar a alegação de que se operou a prescrição da ação de ressarcimento relativa ao dano ao erário."
35.	Anoto que o entendimento inaugurado pelo Benjamin Zymler no Acórdão 5236/2020-TCU-Primeira Câmara, também foi adotado em outras deliberações do TCU, como nos seguintes exemplos de Acórdão 1492/2020-TCU-Plenário, relator ministro Aroldo Cedraz; 5.236/2020, 6.084/2020, 6.465/2020, 6.466/2020, e 7.982/2020, relator ministro Benjamin Zymler, todos da Primeira Câmara; e 5.681/2020, 6.350/2020, 8.316/2020, 8.929/2020, 8.940/2020, 8.943/2020, 8.944/2020. 8.945/2020, 8.947/2020, 8.948/20202, relator ministro Augusto Nardes; 6.707/2020 e 6.726/2020, de minha relatoria; e 5.690/2020 e 8.021/2020, relator ministro Aroldo Cedraz, estes da Segunda Câmara) .
36.	No dia 14/8/2020, a Advocacia-Geral da União - AGU opôs Embargos de Declaração à decisão proferida no RE 636.886, objetivando dirimir dúvidas quanto ao seu alcance. Eis, na íntegra, os pedidos daquele órgão formulados no mencionado recurso:    
"Pelo exposto, a União requer o provimento dos presentes embargos de declaração para que (i) sejam sanadas as contradições e obscuridades apontadas, notadamente para correta compreensão de que:
 i.1) a execução dos acórdãos do TCU é processada independentemente de inscrição em dívida ativa e pelo rito da execução por quantia certa do Código de Processo Civil, incidindo ainda a Lei 6.822/1980, e não o rito da Lei 6.830/1980 (Lei de Execução Fiscal) ;
i.2) a tese de repercussão geral no acórdão ora embargado abrange apenas a fase executiva da decisão do TCU;
i.3) na hipótese de ser admitida a possibilidade de a tese firmada no tema 899 abranger as fases anteriores à condenação perante a Corte de Contas, o prazo prescricional aplicável está disciplinado no Código Civil (20 anos na vigência do CC/1916 e 10 anos para o CC/2002) , com início da contagem na data da ocorrência do ilícito e interrupção pelo ato que ordenar a citação.
i.4) subsidiariamente, a disciplina do prazo prescricional aplicável é extraída da Lei n. 9.873/1999, que trata também das causas interruptivas que devem incidir (arts. 1º e 2º) .
Pugna, ainda, que, diante da superação da pacífica jurisprudência desse STF, (ii) sejam modulados os efeitos da decisão (art. 927, § 3º, do CPC) , conferindo-lhe eficácia prospectiva, de modo que o novo entendimento passe a valer apenas em relação aos ilícitos geradores de danos ao erário cometidos a partir da publicação do acórdão ora embargado. Subsidiariamente, postula-se a modulação dos efeitos da decisão, a fim de salvaguardar os processos já autuados pelos tribunais de contas que tratem de ressarcimento ao erário."
37.	Nesse contexto, entendo que somente após a apreciação do mérito dos Embargos de Declaração à deliberação adotada no RE 636.886 pelo Supremo Tribunal Federal é que a jurisprudência atual do TCU sobre a matéria de prescrição da pretensão ressarcitória poderá ser revisitada para se amoldar à futura decisão da Suprema Corte. 
38.	Em suma, aplico o entendimento consolidado no Enunciado 282 da Súmula de Jurisprudência do TCU e afasto o argumento aventado pela defesa do Núcleo de Desenvolvimento Social.
39.	Quanto ao suposto benefício de mais de 300 pessoas em seus cursos, a entidade manteve a assertiva no campo meramente argumentativo, sem carrear aos autos elementos idôneos a corroborá-la. 
40.	Dos documentos apresentados, consta na peça 45 (pp. 1/60) relação de participantes de cursos que não ratificam o atendimento, sequer, dos 200 beneficiários previstos no Plano de Trabalho da avença.
41.	O NDS colacionou, ainda, fotografias das dinâmicas dos cursos que teriam sido realizados, bem como das hortas e de outros eventos. 
42.	Consoante já pontuei acima, fotografias, para fins de comprovação da regular destinação de verba federal, possuem valor probante ínfimo. No caso, não se prestam a demonstrar o efetivo cumprimento da meta 2 ajustada no Convênio 163/2007 para a qual o Núcleo de Desenvolvimento Social foi remunerado. 
43.	Remanesce, portanto, débito de R$ 17.400,00, correspondente a 13% de R$ 20.000,00 (meta 2) , que o NDS não conseguiu afastar ou, ainda, demonstrar que não possuía responsabilidade pelo prejuízo. 
V
44.	Conclusivamente, cabe julgar irregulares as contas do Sr. Alexandre Dantas de Medeiros e do Núcleo de Desenvolvimento Social, imputando-se lhes o débito apurado, que assim se consubstancia: i) R$ 87.000,00, de responsabilidade individual do ex-Prefeito; e ii) R$ 17.400,00, de responsabilidade solidária do ex-alcaide e daquela entidade.   
45.	Importante apontar que, no caso do débito do ex-alcaide, devem ser abatidas as parcelas de R$ 53,40 e R$ 7.734,28, recolhidas, respectivamente, em 6/11/2011 e 9/12/2014 (peça 1, pp. 102 e 173) .
46.	Sobre a possibilidade de sancionamento, cabem os seguintes comentários. Nos moldes do Acórdão 1441/2016-TCU-Plenário (relator ministro Benjamin Zymler; redator ministro Walton Alencar Rodrigues) , referente a incidente de uniformização de jurisprudência, restou assente que a pretensão punitiva do TCU se subordina ao prazo geral de prescrição de dez anos indicado no art. 205 do Código Civil, contado a partir da data da ocorrência da irregularidade sancionada, nos termos do art. 189, inciso I, do Código Civil.
47.	Sobre o dies a quo da contagem do prazo prescricional, esta Corte deliberou que: 
Acórdão 2278/2019-TCU-Primeira Câmara (relator ministro-substituto Augusto Sherman) 
"Nos casos de não comprovação da regular aplicação de recursos repassados mediante convênios ou instrumentos similares, a data limite para entrega da prestação de contas final ou a data da efetiva entrega antecipada assinala o marco inicial da contagem do prazo de prescrição da pretensão punitiva do TCU."
48.	Conforme a cláusula terceira do ajuste, a prestação de contas deveria ter sido apresentada em 60 dias após o término de sua vigência (peça 1, pp. 33/34) . Tendo em vista que a vigência se encerrou em 30/6/2009  (peça 1, p. 73) , o dies ad quem para a convenente prestar contas expirou em 30/8/2009.
49.	Uma vez que o ato de ordenação da citação se deu em 9/5/2019 (peça 28) , ou seja, em interregno menor que os dez anos fixados no mencionado Acórdão 1441/2016-TCU-Plenário, não há incidência da prescrição da pretensão punitiva. 
50.	Oportuno, por fim, com base no § 7° do art. 209 do Regimento Interno/TCU, encaminhar cópia do Acórdão que sobrevier à Procuradoria da República no Estado do Rio Grande do Norte, para a adoção das medidas de sua alçada, bem como ao Ministério da Cidadania, para ciência.
	Ante o exposto, voto por seja adotado o Acórdão que ora submeto a este Colegiado. 
	
T.C.U., Sala das Sessões, em 6 de outubro de 2020.
MARCOS BEMQUERER COSTA
Relator